ACORDAO-COMPLETO-2352908

ACÓRDÃO 3068/2019 ATA 14/2019 - SEGUNDA CÂMARA

VISTOS, relatados e discutidos estes autos referentes à Tomada de Contas Especial instaurada pelo Fundo Nacional de Desenvolvimento da Educação – FNDE, em nome do Sr. Cleto Gilberto Rufino de Siqueira, Prefeito do Município de Barreiros/PE, no período de 2006-2008, em razão de irregularidades na execução dos recursos públicos repassados, no exercício de 2008, ao referido ente federado no âmbito do Programa Nacional de Alimentação Escolar – PNAE. 
ACORDAM os Ministros do Tribunal de Contas da União, reunidos em sessão da 2ª Câmara, ante as razões expostas pelo Relator, em:
9.1. com fundamento nos arts. 1º, inciso I, 16, inciso III, alíneas b e c, 19, caput, e 23, inciso III, da Lei 8.443/1992, julgar irregulares as contas do Sr. Cleto Gilberto Rufino de Siqueira e condená-lo ao pagamento das quantias a seguir indicadas, acrescidas da atualização monetária e dos juros de mora, calculados a partir das datas especificadas até a efetiva quitação, nos termos da legislação em vigor, fixando-lhe o prazo de 15 (quinze) dias, a contar do recebimento da notificação, para que comprove, perante o Tribunal (art. 214, inciso III, alínea a, do Regimento Interno/TCU) , o recolhimento da dívida ao Fundo Nacional de Desenvolvimento da Educação – FNDE:
	VALOR ORIGINAL (R$) 
	DATA DA OCORRÊNCIA

	24.528,64
	10/3/2008

	5.600,00
	11/4/2008

	20.853,69
	14/4/2008

	45.593,08
	9/5/2008

	4.500,00
	11/6/2008

	21.327,48
	13/6/2008

	25.090,80
	9/7/2008

	360,00
	9/7/2008

	15.382,48
	6/8/2008

	4.500,00
	12/8/2008

	30.511,10
	10/9/2008

	23.696,76
	8/10/2008

	23.461,70
	25/11/2008

	35.304,45
	24/12/2008

	1.147,90
	9/5/2008

	108,90
	9/7/2008

	105,00
	26/8/2008

	175,00
	26/8/2008

	68,30
	21/11/2008

	5.959,63
	14/4/2008

	11.413,50
	13/6/2008

	7.700,00
	13/6/2008

	6.380,50
	9/7/2008

	12.461,90
	10/9/2008

	12.000,00
	25/11/2008

9.2. aplicar ao Sr. Cleto Gilberto Rufino de Siqueira a multa prevista no art. 57 da Lei 8.443/1992, no valor de R$ 12.500,00 (doze mil e quinhentos reais) , fixando-lhe o prazo de 15 (quinze) dias, a contar da notificação, para que comprove, perante o Tribunal, o recolhimento da dívida aos cofres do Tesouro Nacional (art. 214, inciso III, alínea a, do Regimento Interno/TCU) , atualizada monetariamente desde a data deste Acórdão até a data do efetivo recolhimento, se for paga após o vencimento, na forma da legislação em vigor;
9.3. autorizar, caso requerido, nos termos do art. 26 da Lei 8.443/1992, o parcelamento das dívidas  em até 36 (trinta e seis) parcelas mensais e sucessivas, sobre as quais incidirão os correspondentes acréscimos legais (débito: atualização monetária e juros de mora; multa: atualização monetária) , esclarecendo ao responsável que a falta de pagamento de qualquer parcela importará no vencimento antecipado do saldo devedor (art. 217, § 2º, inciso II, do RI/TCU) , sem prejuízo das demais medidas legais;   
9.4. autorizar, desde logo, a cobrança judicial das dívidas a que se referem os subitens anteriores, caso não atendida a notificação, nos termos do art. 28, inciso II, da Lei 8.443/1992;
9.5. remeter cópia deste Acórdão à Procuradoria da República no Estado do Pernambuco, com fundamento no art. 16, § 3º, da Lei 8.443/1992 e no art. 209, § 7º, do Regimento Interno/TCU.

Tomada de Contas Especial instaurada em razão de irregularidades identificadas na execução dos recursos públicos repassados a município no âmbito do Programa Nacional de Alimentação Escolar  PNAE.

Segunda Câmara

Município de Barreiros/PE.

3. Responsável: Cleto Gilberto Rufino de Siqueira (XXX.980.214-XX).

Ana Arraes (Presidente).

13.1. Ministros presentes: Ana Arraes (Presidente), Augusto Nardes, Aroldo Cedraz e Raimundo Carreiro.
13.2. Ministra que alegou impedimento na Sessão: Ana Arraes (Presidente).
13.3. Ministros-Substitutos presentes: Marcos Bemquerer Costa (Relator) e André Luís de Carvalho.

MARCOS BEMQUERER

Trata-se da Tomada de Contas Especial instaurada pelo Fundo Nacional de Desenvolvimento da Educação – FNDE, em nome do Sr. Cleto Gilberto Rufino de Siqueira, Prefeito do Município de Barreiros/PE, no período de 2006-2008, em razão de irregularidades na execução dos recursos públicos repassados, no exercício de 2008, ao referido ente federado no âmbito do Programa Nacional de Alimentação Escolar – PNAE, tendo por objeto a aquisição exclusiva de gêneros alimentícios, em caráter complementar, para atendimento dos alunos matriculados em creches, pré-escolas e escolas do ensino fundamental da rede municipal.
2.	A seguir, reproduzo, com alguns ajustes de forma, excerto da instrução da peça 41, em que a matéria destes autos foi assim historiada e analisada na Secex-TCE:  
“HISTÓRICO 
2. Para a execução do PNAE/2008, o FNDE repassou, ao município de Barreiros/PE, a importância total de R$ 318.677,72, conforme relação de ordens bancárias constantes do documento de peça 2. Os recursos foram creditados nas contas específicas em várias datas ao longo do exercício de 2008, conforme extratos bancários constantes na peça 5.
3. O objeto dessas transferências foi fiscalizado pela Controladoria-Geral da União, conforme Relatório de Demandas Externas 00215.000623/2008-22 (peças 13 a 18) , no qual consta o registro de diversas ocorrências.
4. A prestação de contas foi apresentada conforme Ofício 122/2009 (peça 6) e foi analisada pela Informação 188/2013 – DAESP/COPRA/CGCAP/DIFIN/FNDE (peça 7, p. 1-9) , pelo Parecer 105/2014 – DAESP/COPRA/CGCAP/DIFIN/FNDE/MEC (peça 7, p. 10-15) e pelo Parecer 494/2015 – DAESP/COPRA/CGCAP/DIFIN/FNDE/MEC (peça 7, p. 16-21) .
5. Constitui o fundamento para a instauração da presente Tomada de Contas Especial, conforme apontado no Parecer 494/2015 - DAESP/COPRA/CGCAP/DIFIN/FNDE/MEC (peça 7, p. 16-21) :
a) ausência de aplicação no mercado financeiro de saldo de recursos do PNAE, o que gerou prejuízo de R$ 47,39; 
b) despesas sem comprovação documental no valor de R$ 338.230,61.
6. Por meio do Edital de Notificação 55/2015 (peça 19, p. 12) , o Órgão Instaurador notificou o responsável acerca das irregularidades na execução dos recursos do PNAE/2008, requerendo as providências devidas ou a devolução dos recursos.
7. Diante do não saneamento das irregularidades apontadas e da não devolução dos recursos, instaurou-se a Tomada de Contas Especial. No Relatório de TCE 344/2017  DIREC/COTCE/CGCAP/DIFIN-FNDE/MEC (peça 21) , concluiu-se que o prejuízo importaria no valor parcial dos recursos repassados, imputando-se a responsabilidade ao Sr. Cleto Gilberto Rufino de Siqueira (CPF XXX.980.214-XX) , Prefeito do município de Barreiros/PE (gestão 2006-2008) , em razão das irregularidades apuradas.
8. O Relatório de Auditoria 163/2018, da Controladoria-Geral da União (peça 22) , também chegou às mesmas conclusões.
9. Após serem emitidos o Certificado de Auditoria, o Parecer do Dirigente de Controle Interno e o Pronunciamento Ministerial (peças 23, 24 e 25) , o processo foi remetido a esse Tribunal.
10. Na instrução de peça 34, analisando-se os documentos nos autos, concluiu-se pela necessidade de realização de citação do Sr. Cleto Gilberto Rufino de Siqueira (CPF 033.980.21468) , Prefeito do município de Barreiros/PE (gestão 2006-2008) , nos seguintes termos:
- Ocorrência 1: despesas sem comprovação documental [no total de R$ 338.230,61];
- Conduta 1: não disponibilizar documento comprobatório das despesas realizadas no âmbito do Programa Nacional de Alimentação Escolar – PNAE, no exercício de 2008;
- Ocorrência 2: ausência de aplicação no mercado financeiro [que causou prejuízo de R$ 47,39];
- Conduta 2: deixar de aplicar o saldo de recursos do PNAE/2008 no mercado financeiro.
11. Em cumprimento ao Pronunciamento da Unidade (peça 36) , foi efetuada a citação do Sr. Cleto Gilberto Rufino de Siqueira (CPF XXX.980.214-XX) , nos moldes adiante: [Ofício 2.461/2018-TCU/Secex-TCE (peça 38) ; Aviso de Recebimento, de 08/2/2019, à peça 39; fim do prazo para apresentação da defesa: 25/2/2019].
12. Transcorrido o prazo regimental, o responsável permaneceu silente, devendo ser considerado revel, nos termos do art. 12, § 3º, da Lei 8.443/1992.
EXAME TÉCNICO
Da validade das notificações
13. Preliminarmente, cumpre tecer breves considerações sobre a forma como são realizadas as comunicações processuais no TCU. A esse respeito, destacam-se o art. 179 do Regimento Interno do TCU (Resolução 155, de 4/12/2002) e o art. 4º, inciso III, § 1º, da Resolução TCU 170, de 30 de junho de 2004, in verbis:
‘Art. 179. A citação, a audiência ou a notificação, bem como a comunicação de diligência e de rejeição de alegações de defesa, farse-ão:
I - mediante ciência da parte, efetivada por servidor designado, por meio eletrônico, fac-símile, telegrama ou qualquer outra forma, desde que fique confirmada inequivocamente a entrega da comunicação ao destinatário;
II - mediante carta registrada, com aviso de recebimento que comprove a entrega no endereço do destinatário;
III - por edital publicado nos órgãos oficiais, quando o seu destinatário não for localizado.’ (Regimento Interno/TCU) .
‘Art. 3º As comunicações serão dirigidas aos seus destinatários por meio de: 
I - correio eletrônico, fac-símile ou telegrama;
II - servidor designado;
III - carta registrada, com aviso de recebimento;
IV - edital publicado no Diário Oficial da União, quando o seu destinatário não for localizado, nas hipóteses em que seja necessário o exercício de defesa.
 (...) 
Art. 4º. Consideram-se entregues as comunicações:
I - efetivadas conforme disposto nos incisos I e II do artigo anterior, mediante confirmação da ciência do destinatário;
II - realizadas na forma prevista no inciso III do artigo anterior, com o retorno do aviso de recebimento, entregue comprovadamente no endereço do destinatário;
III - na data de publicação do edital no Diário Oficial da União, quando realizadas na forma prevista no inciso IV do artigo anterior.
§ 1º O endereço do destinatário deverá ser previamente confirmado mediante consulta aos sistemas disponíveis ao Tribunal ou a outros meios de informação, a qual deverá ser juntada ao respectivo processo.’ (Resolução/TCU 170/2004, com as alterações da Resolução/TCU 235/2010) .
14. Bem se vê, portanto, que a validade da citação via postal não depende de que o aviso de recebimento seja assinado pelo próprio destinatário da comunicação, o que dispensa, no caso em tela, a entrega do AR em ‘mãos próprias’. A exigência da norma é no sentido de o Tribunal verificar se a correspondência foi entregue no endereço correto, residindo aqui a necessidade de certeza inequívoca.
15. Não é outra a orientação da jurisprudência do TCU, conforme se verifica dos julgados a seguir transcritos:
‘São válidas as comunicações processuais entregues, mediante carta registrada, no endereço correto do responsável, não havendo necessidade de que o recebimento seja feito por ele próprio.’ (Acórdão 3648/2013-TCU-Segunda Câmara, Relator Ministro José Jorge) ;
‘É prescindível a entrega pessoal das comunicações pelo TCU, razão pela qual não há necessidade de que o aviso de recebimento seja assinado pelo próprio destinatário. Entregandose a correspondência no endereço correto do destinatário, presume-se o recebimento da citação.’ (Acórdão 1019/2008-TCU-Plenário, Relator Ministro Benjamin Zymler) ;
‘As comunicações do TCU, inclusive as citações, deverão ser realizadas mediante Aviso de Recebimento - AR, via Empresa Brasileira de Correios e Telégrafos, bastando para sua validade que se demonstre que a correspondência foi entregue no endereço correto. (Acórdão 1526/2007-TCU-Plenário, Relator Ministro Aroldo Cedraz) .
16. A validade do critério de comunicação processual do TCU foi referendada pelo Supremo Tribunal Federal, nos termos do julgamento do MS-AgR 25.816/DF, por meio do qual se afirmou a desnecessidade da ciência pessoal do interessado, entendendo-se suficiente a comprovação da entrega do AR no endereço do destinatário:
‘EMENTA: AGRAVO REGIMENTAL. MANDADO DE SEGURANÇA. DESNECESSIDADE DE INTIMAÇÃO PESSOAL DAS DECISÕES DO TRIBUNAL DE CONTAS DA UNIÃO. ART. 179 DO REGIMENTO INTERNO DO TCU. INTIMAÇÃO DO ATO IMPUGNADO POR CARTA REGISTRADA, INICIADO O PRAZO DO ART. 18 DA LEI nº 1.533/51 DA DATA CONSTANTE DO AVISO DE RECEBIMENTO. DECADÊNCIA RECONHECIDA. AGRAVO IMPROVIDO.
O envio de carta registrada com aviso de recebimento está expressamente enumerado entre os meios de comunicação de que dispõe o Tribunal de Contas da União para proceder às suas intimações.
O inciso II do art. 179 do Regimento Interno do TCU é claro ao exigir apenas a comprovação da entrega no endereço do destinatário, bastando o aviso de recebimento simples.’
17. No caso vertente, a citação do responsável se deu em endereço proveniente de pesquisa de endereços realizada pelo TCU (vide parágrafo 11 acima) , especificamente no endereço constante do sistema CPF da Secretaria da Receita Federal do Brasil (peças 37 e 40) . A entrega do ofício citatório nesse endereço restou comprovada (peça 39) .
18. Nos processos do TCU, a revelia não leva à presunção de que seriam verdadeiras todas as imputações levantadas contra o responsável, diferentemente do que ocorre no processo civil, em que a revelia do réu opera a presunção da verdade dos fatos narrados pelo autor. Dessa forma, a avaliação da responsabilidade do agente não pode prescindir da prova existente no processo ou para ele carreada.
19. Ao não apresentar sua defesa, o responsável deixou de produzir prova da regular aplicação dos recursos sob sua responsabilidade, em afronta às normas que impõem aos gestores públicos a obrigação legal de, sempre que demandados pelos órgãos de controle, apresentar os documentos que demonstrem a correta utilização das verbas públicas, a exemplo do contido no art. 93 do Decreto-Lei 200/1967: ‘Quem quer que utilize dinheiros públicos terá de justificar seu bom e regular emprego na conformidade das leis, regulamentos e normas emanadas das autoridades administrativas competentes.’
20. Mesmo as alegações de defesa não sendo apresentadas, considerando o princípio da verdade real que rege esta Corte, procurou-se buscar, em manifestações do responsável na fase interna desta Tomada de Contas Especial, se havia algum argumento que pudesse ser aproveitado a seu favor.
21. No entanto, o responsável não se manifestou na fase interna, conforme registrado no Relatório de TCE 344/2017  DIREC/COTCE/CGCAP/DIFIN-FNDE/MEC (peça 21) , não havendo, assim, nenhum argumento que possa vir a ser analisado e posteriormente servir para afastar a irregularidade apontada.
22. Vale ressaltar que a pretensão punitiva do TCU, conforme Acórdão 1441/2016-TCU-Plenário, que uniformizou a jurisprudência acerca dessa questão, subordina-se ao prazo geral de prescrição indicado no art. 205 do Código Civil, que é de 10 anos, contado da data de ocorrência da irregularidade sancionada, nos termos do art. 189 do Código Civil, sendo este prazo interrompido pelo ato que ordenar a citação, a audiência ou a oitiva do responsável. No caso em exame, não ocorreu a prescrição da pretensão punitiva apenas para os valores de R$ 12.000,00 (25/11/2008) e de R$ 27,50 (24/11/2008) , uma vez que o ato de ordenação da citação ocorreu em 23/10/2018 [peça 36].
23. Em se tratando de processo em que a parte interessada não se manifestou acerca da irregularidade imputada, não há elementos para que se possa efetivamente aferir e reconhecer a ocorrência de boa-fé na conduta do responsável, podendo este Tribunal, desde logo, proferir o julgamento de mérito pela irregularidade das contas, conforme os termos dos §§ 2º e 6º do art. 202 do Regimento Interno/TCU. (Acórdão 2064/2011-TCU-Primeira Câmara, relator Ministro Ubiratan Aguiar; Acórdão 6182/2011-TCU-Primeira Câmara, relator Ministro Subst. Weder de Oliveira; Acórdão 4072/2010-TCU-Primeira Câmara, relator Ministro Valmir Campelo; Acórdão 1189/2009-TCU-Primeira Câmara, relator Ministro Subst. Marcos Bemquerer Costa; e Acórdão 731/2008-TCU-Plenário, relator Ministro Aroldo Cedraz) .
24. Dessa forma, o responsável deve ser considerado revel, nos termos do art. 12, § 3º, da Lei 8.443/1992, devendo as contas serem julgadas irregulares, condenando-o ao débito apurado e aplicando-lhe a multa prevista no art. 57, da Lei 8.443/1992, relativamente às parcelas em que não houve prescrição da pretensão punitiva.”
3.	Com base na análise empreendida, a Secex/TCE propõe ao Tribunal (peças 41 a 43) : 
	3.1. considerar, para todos os efeitos, revel o Sr. Cleto Gilberto Rufino de Siqueira, dando-se prosseguimento ao processo, conforme preceitua o art. 12, § 3º, da Lei 8.443/1992, c/c o art. 202, § 8º, do RI/TCU;
	3.2. julgar irregulares as contas do Sr. Cleto Gilberto Rufino de Siqueira, com fundamento nos arts. 1º, inciso I, 16, inciso III, alíneas b e c, 19, caput, e 23, inciso III, da Lei 8.443/1992, condenando-o ao pagamento das importâncias a seguir especificadas e fixando-lhe o prazo de 15 dias, para que comprove, perante este Tribunal (art. 214, inciso III, alínea a, do RI/TCU) , o recolhimento da dívidas a favor do Fundo Nacional de Desenvolvimento da Educação, atualizadas monetariamente e acrescidas de juros de mora, calculados a partir das datas indicadas até a data do efetivo recolhimento, nos termos da legislação vigente:
	VALOR ORIGINAL (R$) 
	DATA DA OCORRÊNCIA

	24.528,64
	10/3/2008

	5.600,00
	11/4/2008

	20.853,69
	14/4/2008

	45.593,08
	9/5/2008

	4.500,00
	11/6/2008

	21.327,48
	13/6/2008

	25.090,80
	9/7/2008

	360,00
	9/7/2008

	15.382,48
	6/8/2008

	4.500,00
	12/8/2008

	30.511,10
	10/9/2008

	23.696,76
	8/10/2008

	23.461,70
	25/11/2008

	35.304,45
	24/12/2008

	1.147,90
	9/5/2008

	108,90
	9/7/2008

	105,00
	26/8/2008

	175,00
	26/8/2008

	68,30
	21/11/2008

	5.959,63
	14/4/2008

	11.413,50
	13/6/2008

	7.700,00
	13/6/2008

	6.380,50
	9/7/2008

	12.461,90
	10/9/2008

	12.000,00
	25/11/2008

	6,66
	8/5/2008

	5,32
	4/6/2008

	0,06
	3/7/2008

	7,67
	8/9/2008

	0,17
	7/10/2008

	27,50
	24/11/2008

3.3. aplicar, com fundamento no art. 57 da Lei 8.443/1992, multa ao Sr. José Carlos Soares da Cunha (CPF 318.991.45753) ; 
	3.4. autorizar, desde logo, a cobrança judicial das dívidas, nos termos do art. 28, inciso II, da Lei 8.443/1992, caso não atendida a notificação;
	3.5. autorizar, desde logo e caso solicitado futuramente pelo responsável, com fundamento no art. 26 da Lei 8.443/1992 c/c o art. 217 do RI/TCU, o parcelamento da dívida em até 36 (trinta e seis) vezes; 
	3.6. enviar cópia do Acórdão a ser prolatado, bem como do Relatório e do Voto que o fundamentarem, à Procuradoria da República no Estado de Pernambuco, nos termos do § 3º do art. 16 da Lei 8.443/1992 c/c o § 7º do art. 209 do RI/TCU;
	3.7. encaminhar cópia do Acórdão que vier a ser proferido ao Fundo Nacional de Desenvolvimento da Educação e ao responsável, para ciência, informando que a deliberação, acompanhada do Relatório e do Voto que a fundamentam, está disponível para a consulta no endereço www.tcu.gov.br/acordaos, além de esclarecer que, caso requerido, o TCU poderá fornecer, sem custos, as correspondentes cópias de forma impressa.
4.	O Ministério Público junto ao TCU, representado pelo Procurador Sergio Ricardo Costa Caribé, manifestou-se de acordo com o encaminhamento da Secex/TCE (peça 44) . 
	É o Relatório.

não há.

Procurador Sergio Ricardo Costa Caribé.

TOMADA DE CONTAS ESPECIAL. PROGRAMA NACIONAL DE ALIMENTAÇÃO ESCOLAR - PNAE. NÃO COMPROVAÇÃO DAS DESPESAS. CITAÇÃO. REVELIA. ÔNUS DO GESTOR PÚBLICO DE COMPROVAR A REGULARIDADE DA APLICAÇÃO DOS RECURSOS PÚBLICOS. CONTAS IRREGULARES, COM DÉBITO. PRESCRIÇÃO DA PRETENSÃO SANCIONATÓRIA INCIDENTE APENAS SOBRE ALGUMAS PARCELAS DO DÉBITO. MULTA PROPORCIONAL AO DANO REFERENTE ÀS PARCELAS DO DÉBITO NÃO COLHIDAS PELA PRESCRIÇÃO DA PENA. O ônus de comprovar a regular aplicação da integralidade dos recursos públicos compete ao responsável, por meio da devida prestação de contas, com documentação consistente a demonstrar cabalmente os gastos efetuados na execução das ações do programa federal indicado.

TOMADA DE CONTAS ESPECIAL (TCE)

Secretaria de Controle Externo de Tomada de Contas Especial - Secex-TCE.

Trago à apreciação deste Colegiado Tomada de Contas Especial instaurada pelo Fundo Nacional de Desenvolvimento da Educação – FNDE, em nome do Sr. Cleto Gilberto Rufino de Siqueira, Prefeito do Município de Barreiros/PE, no período de 2006-2008, em razão de irregularidades na execução dos recursos públicos repassados, no exercício de 2008, ao referido ente federado no âmbito do Programa Nacional de Alimentação Escolar – PNAE, o qual tem por objeto a aquisição exclusiva de gêneros alimentícios, em caráter complementar, para atendimento dos alunos matriculados em creches, pré-escolas e escolas do ensino fundamental da rede municipal.
2.	A Secex/TCE promoveu a citação do responsável a fim de que recolhesse o valor original do débito apurado, com os acréscimos legais, e/ou apresentasse alegações de defesa sobre a falta de comprovação das despesas incorridas no valor de R$ 338.230,61, bem como sobre a não aplicação do saldo de recursos do PNAE no mercado financeiro, o que teria gerado prejuízo de R$ 47,39. 
3.	Apesar de devidamente citado, o gestor não encaminhou sua defesa ao TCU nem recolheu o valor do débito, situação que caracteriza a sua revelia e autoriza o prosseguimento do feito, a teor da disposição do art. 12, § 3º, da Lei 8.443/1992.
4.	No mérito, os pareceres da unidade instrutiva e do Ministério Público/TCU são pela irregularidade das contas do Sr. Cleto Gilberto Rufino de Siqueira, com a condenação ao pagamento do débito calculado e com a aplicação da multa proporcional ao dano. 
5.	Assiste razão à unidade técnica e ao Parquet. De fato, o conjunto de documentos constantes dos autos não permite afirmar o correto emprego dos recursos públicos na execução das ações relacionadas ao PNAE. 
6.	O FNDE registrou, no Parecer 494/2015, que a Controladoria-Geral da União, após a realização de fiscalização, apontou duas pendências (peça 7, p. 16-21) : a principal refere-se à falta de comprovação documental das despesas realizadas com recursos do PNAE no montante original de R$ 338.230,61; e a outra trata da não aplicação do saldo dos recursos do PNAE no mercado financeiro, acarretando prejuízo de R$ 47,39. 
7.	Sobre a primeira falha, tem-se que as despesas incorridas com os recursos públicos oriundos do PNAE, no montante original de R$ 338.230,61, devem ser comprovadas por meio da apresentação de documentos idôneos capazes de evidenciar a regularidade na aquisição exclusiva de gêneros alimentícios, em caráter complementar, para atendimento dos alunos matriculados em creches, pré-escolas e em escolas do ensino fundamental da rede municipal. A falta da demonstração do correto emprego dos recursos do PNAE impõe necessariamente a irregularidade das contas do responsável, com a imposição do débito apurado. 
8.	Quanto à outra falha, apurada com base no extrato bancário, que indicava as quantias e os períodos em que não houve movimentação de recursos na conta do PNAE, e tomada como referência  uma aplicação de curto prazo, estimou-se rendimento original de R$ 47,39 que teria sido possível auferir se houvesse a devida aplicação (peça 7, p. 17) . 
9.	De fato, verifica-se que o gestor incorreu no descumprimento à disposição normativa que regulamentava a matéria à época. Eis a disposição da Resolução/FNDE 38/2008, art. 10º, inciso VII: 
“Art. 10º. O atendimento aos beneficiários de que trata esta Resolução será assistido financeiramente pelo FNDE, por meio do PNAE, de forma a garantir, no mínimo, três refeições diárias aos alunos beneficiados na forma estabelecida no art. 3º, desta Resolução, e sua operacionalização processar-se-á da seguinte forma:
 (...) 
VII – os recursos transferidos enquanto não empregados na sua finalidade deverão ser aplicados em caderneta de poupança, se a previsão de seu uso for igual ou superior a um mês e em fundo de aplicação financeira de curto prazo ou operação de mercado aberto lastreada em título da dívida pública federal, caso seja mais rentável, quando sua utilização estiver prevista para prazos inferiores;”
10.	Entretanto, verifica-se que há, no presente caso, sobreposição dos períodos (compreendidos entre 8/5 a 24/11/2008) e quantias considerados como bases de cálculo para a apuração dos rendimentos não auferidos (peça 7, p. 17) com os períodos e valores referentes ao cálculo do débito no montante original de R$ 338.230,61, o que inviabiliza a sua cobrança, sob pena de bis in iden. Eis alguns enunciados sobre a matéria, disponíveis na ferramenta de Jurisprudência Selecionada do TCU:
“A imputação de débito pela perda de rendimentos em razão da ausência de aplicação financeira dos recursos de convênio não implica bis in idem com a atualização monetária e os juros de mora incidentes sobre os valores da condenação, desde que não haja superposição dos períodos e quantias considerados como bases de cálculo.” (Acórdão 7596/2017-TCU-Segunda Câmara, rel. Min. Augusto Nardes; Acórdão 7576/2015-TCU-Primeira Câmara, Rel. Min. Benjamin Zymler) 
“É legal a cobrança de débito pela ausência de aplicação dos recursos do convênio no mercado financeiro, sem que se caracterize bis in idem, quando o período em que se deixou de auferir renda com a aplicação financeira for anterior à data de ocorrência do débito principal.” (Acórdão 2534/2016-TCU-Primeira Câmara, Rel. Min. José Múcio Monteiro) .
11.	Com fundamento no entendimento retromencionado, deixo, portanto, de computar o referido valor de R$ 47,39 no total do débito, sob pena de bis in idem. 
12.	Assim, tendo em vista que, na condição de gestor público, o responsável tem o ônus de demonstrar a boa e regular aplicação dos recursos federais recebidos, a teor das disposições dos arts. 70, parágrafo único, da Constituição Federal, 93 do Decreto-lei 200/1967 e 66 do Decreto 93.872/1986, entendo que, diante da revelia do ex-Prefeito e da falta de documentação comprobatória das despesas no montante original de R$ 338.230,61, as contas do Sr. Cleto Gilberto Rufino de Siqueira devem ser julgadas irregulares, condenando-o ao pagamento do débito apurado nos autos. 
13.	Por certo, a gravidade da irregularidade constatada enseja a aplicação ao responsável da multa prevista no art. 57 da Lei 8.443/1992, com o esclarecimento de que o responsável a ser penalizado é o Sr. Cleto Gilberto Rufino de Siqueira e não o Sr. José Carlos Soares da Cunha, pessoa estranha ao presente feito, cujo nome foi mencionado equivocadamente na proposta da unidade técnica. 
14.	Por fim, nos termos do Acórdão 1441/2016-TCU-Plenário (rel. Min. Benjamim Zymler) , registro a inocorrência da prescrição da pretensão punitiva somente para as parcelas de R$ 68,30 (21/11/2008) , R$ 23.461,70 e R$ 12.000,00 (ambas de 25/11/2008) e R$ 35.304,45 (24/12/2008) , tendo em vista que no presente caso não transcorreram mais de dez anos entre os fatos apurados, ocorridos a partir de novembro de 2008, e o ato ordinatório da citação do titular da unidade técnica de 23/10/2018 (peça 36) . Assim, pode o Tribunal aplicar a multa do art. 57 da Lei 8.443/1992 ao ex-gestor relativamente às parcelas não colhidas pela referida prescrição. Para as demais parcelas, houve prescrição da pretensão punitiva do TCU. 
	Ante o exposto, manifesto-me por que seja adotada a deliberação que ora submeto a este Colegiado.
	T.C.U., Sala das Sessões, em 07 de maio de 2019.  
MARCOS BEMQUERER COSTA
Relator